ACORDAO-COMPLETO-2417471

ACÓRDÃO 1830/2020 ATA 26/2020 - PLENÁRIO

VISTOS, relatados e discutidos estes autos de Representação, com pedido de medida cautelar, formulada pelo Município de Várzea Alegre/CE, por intermédio de seu Prefeito (Sr. José Helder Máximo de Carvalho) , em face da inclusão daquela municipalidade no Sistema Integrado de Administração Financeira do Governo Federal (Siafi) na condição de inadimplente, levada a efeito pelo Departamento Nacional de Obras Contra as Secas (DNOCS) , 
ACORDAM os Ministros do Tribunal de Contas da União, reunidos em Sessão do Plenário, diante das razões expostas pelo Relator, em: 
9.1. não conhecer da presente Representação nos termos do art. 103, § 1º, da Resolução-TCU 259/2014, por não estarem satisfeitos os requisitos de legitimidade e admissibilidade previstos nos arts. 235 e 237 do Regimento Interno deste Tribunal;
9.2. indeferir o pedido de medida cautelar ante a não ocorrência dos pressupostos para sua adoção;
9.3. dar ciência deste Acórdão ao Departamento Nacional de Obras Contra as Secas e à representante, informando-lhes que o inteiro teor da deliberação pode ser consultado no site www.tcu.gov.br; e 
9.4. arquivar os autos, nos termos do art. 169, inciso V, do Regimento Interno/TCU.

Representação em face de suposta irregularidade na inclusão do representante no Sistema Integrado de Administração Financeira do Governo Federal (Siafi) na condição de inadimplente.

Departamento Nacional de Obras Contra As Secas.

3. Representante: Município de Várzea Alegre/CE (CNPJ 07.539.273/0001-58)

13.1. Ministros presentes: José Mucio Monteiro (Presidente), Walton Alencar Rodrigues, Benjamin Zymler, Aroldo Cedraz, Raimundo Carreiro (Relator), Ana Arraes, Bruno Dantas e Vital do Rêgo.
13.2. Ministro-Substituto convocado: Marcos Bemquerer Costa.
13.3. Ministros-Substitutos presentes: Augusto Sherman Cavalcanti, André Luís de Carvalho e Weder de Oliveira.

RAIMUNDO CARREIRO

Trata-se de representação, com pedido de medida cautelar, formulada pelo Município de Várzea Alegre/CE, por intermédio de seu Prefeito (Sr. José Helder Máximo de Carvalho) , em face da inclusão daquela municipalidade no Sistema Integrado de Administração Financeira do Governo Federal (Siafi) na condição de inadimplente, levada a efeito pelo Departamento Nacional de Obras Contra as Secas (DNOCS) .
2.	A Secretaria de Fiscalização de Infraestrutura Hídrica, de Comunicações e de Mineração (SeinfraCOM) , em instrução à peça 3, corroborada pelo respectivo corpo diretivo em pronunciamentos às peças 4 e 6, propôs não conhecer da representação, ao argumento da ilegitimidade da representante e da ausência de competência do Tribunal de Contas da União para apreciar a matéria vertida nos autos:    
"Introdução
1.	Cuidam os autos de representação (peça 1) , com solicitação de adoção de medida cautelar, interposta pelo Município de Várzea Alegre/CE (CNPJ 07.539.273/0001-58) , desacompanhada de fundamento legal, a respeito de possível irregularidade praticada pelo Departamento Nacional de Obras Contra as Secas (Dnocs) , uma vez ter reinscrito o citado município, na condição de inadimplente, no Sistema Integrado de Administração Financeira do Governo Federal (Siafi) , em decorrência das irregularidades ocorridas no âmbito do Convênio PGE 154/2002 (Siafi 481042) , encaminhando em anexo comprovantes de sua inscrição no referido sistema, do Ofício E. F. 7/2020 sobre o assunto encaminhado ao Dnocs, datado de 17/2/2020, entre outros (peças 1) .
2.	Em apertada síntese, o objeto do Convênio PGE 154/2002 consiste na construção de um açude na zona rural do citado município. Em razão da não-comprovação da boa e regular aplicação dos recursos recebidos, foi instaurada tomada de contas especial pelo Serviço de Contabilidade do Dnocs em desfavor do Sr. João Eufrásio Nogueira, prefeito à época dos fatos.
3.	No âmbito do TC Processo 006.636/2009-7, do tipo TCE, e por meio do Acórdão 1586/2010-TCU-Segunda Câmara, de relatoria do Ministro-Substituto André de Carvalho, prolatado em 13/4/2010, foram julgadas irregulares as contas do gestor, tendo sido condenado ao pagamento de débito e multa.
4.	Na representação, o peticionante alega ofensa ao princípio da intranscendência subjetiva das sanções, na medida em que não se poderia atualmente penalizar o município por fatos diretamente praticados no passado por seu ex-prefeito.
5.	No pedido, requer a concessão de liminar a fim de que esta Corte determine ao Dnocs que retire o município de Várzea Alegre da condição de inadimplente junto ao Siafi. Solicita, ainda, no mérito, que seja determinado àquela entidade que se abstenha de reinscrever novamente o município em decorrência do Convênio PGE 154/2002, tendo em vista que o ex-prefeito já foi definitivamente condenado ao pagamento de débito e multa, conforme o Acórdão 1586/2010-TCU-Segunda Câmara.
Exame de legitimidade e adminssibilidade
6.	Inicialmente, em juízo de legitimidade, o município de Várzea Alegre não se encontra entre os legitimados para representar a esta Corte, consoante o art. 237 do Regimento Interno/TCU (RITCU) , ao contrário do seu prefeito, nos termos do inciso III do citado dispositivo, associado a diversos precedentes desta Corte (Acórdão 6327/2020-TCU-Primeira Câmara, de relatoria do Ministro-Substituto Augusto Sherman; 4.553/2015-TCU-2ª Câmara, de relatoria da Ministra Ana Arraes) .
7.	Ademais, mesmo perquirindo-se o cumprimento dos demais requisitos de admissibilidade afetos às representações, estabelecidos no art. 235 e 237, parágrafo único, do RITCU - matéria ser de competência do Tribunal, referir-se a responsável sujeito a sua jurisdição, estar redigida em linguagem clara e objetiva, conter nome legível, qualificação e endereço do representante, bem como encontrar-se acompanhada do indício concernente à irregularidade ou ilegalidade - constata-se que os fatos noticiados não se enquadram entre as matérias de competência desta Corte.
8.	Neste sentido, ao analisarmos as competências desta Corte listadas no art. 71 da Constituição Federal/1988 e mais detalhadas no art. 1º da Lei 8.443/1992 (Lei Orgânica do TCU - LOTCU) e no art. 1º do RITCU, é possível concluir que a atuação do TCU tem por norte a proteção do erário federal e que os atos fiscalizados pela Corte são aqueles que afetam o patrimônio público federal e sua gestão.
9.	Ademais, as representações destinam-se, em sua maioria, a apurar potenciais irregularidades em licitações e contratos (art. 1º, inciso XXVI, do RITCU) e tanto as demais representações quanto as denúncias deverão versar sobre matéria de competência do Tribunal.
10.	Desta forma, a inscrição do município pelo Dnocs na condição de inadimplente no Siafi, em que pese os potenciais transtornos e/ou prejuízos proporcionados ao erário municipal, não se insere entre as matérias de competência desta Corte, razão pela qual propõe-se, com fundamento no art. 105 da Resolução-TCU 259/2014, o não conhecimento da presente representação e consequente encerramento destes autos.
Conclusão
11.	O documento constante da peça 1 não deve ser conhecido como representação, nos termos do art. 103, § 1º, da Resolução-TCU 259/2014, por não preencher os requisitos de legitimidade e admissibilidade previstos no artigo 235 e 237 do RITCU, razão pela qual foi proposto, com fundamento no art. 105 da citada resolução, o encerramento dos autos.
Proposta de encaminhamento
12.	Ante todo o exposto, submetem-se os autos à consideração superior, para posterior encaminhamento ao gabinete do Ministro-Relator, com a seguinte proposta:
a)	não conhecer da presente representação, nos termos do art. 103, § 1º, da Resolução-TCU 259/2014, por não estarem satisfeitos os requisitos de legitimidade e admissibilidade previstos nos arts. 235 e 237 do Regimento Interno deste Tribunal;
b)	encaminhar o acórdão que vier a ser proferido ao Departamento Nacional de Obras Contra as Secas, assim como à Representante, destacando que o relatório e o voto que fundamentam a deliberação ora encaminhada podem ser acessados por meio do endereço eletrônico www.tcu.gov.br/acordaos; e
c)	nos termos do art. 8º da Resolução-TCU 315/2020, fazer constar, na ata da sessão em que estes autos forem apreciados, comunicação ao colegiado no sentido de autorizar à SeinfraCOM encerrar o presente processo, com fulcro no art. 169, inciso V, do Regimento Interno do TCU".
3.	É o relatório.

Não atuou.

REPRESENTAÇÃO. INSURGÊNCIA CONTRA INCLUSÃO DO MUNICÍPIO DE VÁRZEA ALEGRE/CE NA CONDIÇÃO DE INADIMPLENTE PERANTE O SIAFI POR PARTE DO DNOCS. ILEGITIMIDADE DA REPRESENTANTE. MATÉRIA NÃO TUTELADA MEDIANTE REPRESENTAÇÃO AO TCU. NÃO CONHECIMENTO. INDEFERIMENTO DE CAUTELAR CIÊNCIA. ARQUIVAMENTO.

REPRESENTAÇÃO (REPR)

Secretaria de Infraestrutura Hídrica, de Comunicações e de Mineração (SeinfraCOM).

Relato o presente processo em razão de sorteio realizado nos termos do art. 18 da Resolução-TCU 175/2005.
2.	Conforme assentado no relatório precedente, trata-se de representação, com pedido de medida cautelar, formulada pelo Município de Várzea Alegre/CE, por intermédio de seu Prefeito (Sr. José Helder Máximo de Carvalho) , em face da inclusão daquela municipalidade no Sistema Integrado de Administração Financeira do Governo Federal (Siafi) na condição de inadimplente, levada a efeito pelo Departamento Nacional de Obras Contra as Secas (DNOCS) .
3.	A Secretaria de Fiscalização de Infraestrutura Hídrica, de Comunicações e de Mineração (SeinfraCOM) , em instrução à peça 3, corroborada pelo respectivo corpo diretivo em pronunciamentos às peças 4 e 6, propôs não conhecer da representação, ao argumento da ilegitimidade da representante e da ausência de competência do Tribunal de Contas da União para apreciar a matéria vertida nos autos.
4.	Razão assiste à unidade instrutiva. Vejamos. 
5.	A representante aduziu que o DNOCS incluiu o Município de Várzea Alegre/CE na situação de inadimplente no Siafi em razão de irregularidades no Convênio PGE 154/2002, que havia sido firmado entre aquela municipalidade e a autarquia federal com vistas à construção de açude na zona rural do ente municipal.
6.	O TCU, por meio do Acórdão 1586/2010-2 Câmara, relator Ministro-Substituto André de Carvalho, julgou irregulares as contas do Sr. João Eufrásio Nogueira (Prefeito que deu causa às irregularidades maculadoras do Convênio PGE 154/2002) e condenou-o ao pagamento da quantia de R$ 143.000,00 (cento e quarenta e três mil reais) aos cofres do DNOCS.
7.	Foi autuado processo de cobrança executiva e remetidas as peças à Advocacia-Geral da União, não havendo notícia quanto ao pagamento do débito.
8.	Nesse contexto, o DNOCS inseriu o Município de Várzea Alegre/CE na condição de inadimplente perante o Siafi, motivo pelo qual maneja a presente representação para obter provimento do TCU no sentido de determinar à autarquia que retire a referida restrição em desfavor da Municipalidade.             
9.	Ocorre que, consoante demonstrado pela SeinfraCOM, a representação não reúne as condições jurídicas para ser conhecida e processada.
10.	Com efeito, o Município de Várzea Alegre/CE - assim como os demais entes federativos - não figura dentre os legitimados para propor representação perante o TCU.
11.	No ademais, a matéria vertida nos autos não é tutelada pelo Tribunal de Contas da União. De fato, descabe a esta Corte determinar às unidades jurisdicionadas a inclusão ou a exclusão de pessoas naturais ou jurídicas em cadastros, públicos ou privados, que constem restrições referentes à inadimplência de débitos ou de multas impostos pelo TCU.
12.	Posto isso, concluo que a representação não preenche os requisitos de admissibilidade previstos nos arts. 235 e 237 do Regimento Interno, de modo que o arquivamento dos autos sem apreciação do mérito é medida que se impõe.
13.	Conseguintemente, a cautelar pleiteada deve ser indeferida.
14.	Ante o exposto, acolho as manifestações da unidade instrutiva, peças 3 a 5, as quais integram as presentes razões de decidir, e VOTO no sentido de que seja adotado o Acórdão que ora submeto a este Plenário.
TCU, Sala das Sessões Ministro Luciano Brandão Alves de Souza, em 15 de julho de 2020.
RAIMUNDO CARREIRO 
Relator